臺灣高等法院民事判決
109年度上易字第372號
上  訴  人  邱伯哲


訴訟代理人  林廷隆律師
            陳建宏律師
上列一人
複代理人    何孟樵律師
            鄭旭閎律師
            蔡宜耘律師
被上訴人    台北新境公寓大廈管理委員會

法定代理人  林志權
訴訟代理人  曾伊如律師

上列當事人間請求繳納管理費用事件，上訴人對於中華民國109
年1月14日臺灣新北地方法院107年度訴字第869號第一審判決提
起上訴，被上訴人為訴之擴張，本院於111年5月3日言詞辯論終
結，判決如下：
    主      文
原判決除確定部分外，關於命上訴人給付逾新臺幣貳拾捌萬零捌
佰伍拾參元及附表甲編號1至83所示之利息，及該部分假執行之
宣告，暨該訴訟費用部分廢棄。
上開廢棄部分，被上訴人在第一審之訴及假執行之聲請均駁回。
其餘上訴駁回。
上訴人應再給付被上訴人新臺幣玖萬肆仟伍佰貳拾捌元，及自附
表甲編號84至111所示各該期金額自各該期利息起算日起至清償
日止，各按同編號所示利率計算之利息。
被上訴人其餘擴張之訴駁回。
第一（確定部分除外）、二審訴訟費用由被上訴人負擔十分之七
，餘由上訴人負擔；擴張之訴訴訟費用由被上訴人負擔十分之七
，餘由上訴人負擔。
    事實及理由
壹、程序部分
一、被上訴人之法定代理人已由郭同祐變更為何惠君，再變更為
    李許芙蓉，又再變更為林志權，有新北市林口區公所民國10
    8年12月27日新北林工字第0000000000號函、109年12月29日
    新北林工字第0000000000號函、110年12月29日新北林工字
    第0000000000號函可稽（見本院卷157-158、319、397-398
    頁），並經被上訴人分別於109年4月22日、110年8月20日、
    111年2月23日具狀聲明承受訴訟（見本院卷151、317、395
    頁），並續行訴訟，核無不合。
二、按依民事訴訟法第446條第1項、第255條第1項第3款規定，
    第二審程序，訴之變更或追加，非經他造同意，不得為之；
    但擴張或減縮應受判決事項之聲明者，不在此限。本件被上
    訴人在原審請求上訴人給付新臺幣（下同）86萬2,507元，
    及其中9,707元，自原判決附表三編號81所示利息起算日起
    至清償日止，按同編號所示利率計算之利息；其中85萬2,80
    0元，自同附表編號82（按原判決誤載為81）至163所示各期
    金額自各期利息起算日起至清償日止，各按同編號所示利率
    計算之利息（未繫屬部分不予贅述）；上訴人不服，提起上
    訴。第二審程序中，被上訴人主張上訴人應給付108年10月
    起至111年1月止嗣後到期之管理費，聲明請求上訴人給付29
    萬1,200元，及各期給付金額1萬0,400元各如附表乙編號84
    至111所示各期利息起算日起至清償日止之利息（按此處僅
    援用附表乙編號84至111之利率及利息起算日，金額不援用
    ；見本院卷401、435-436頁），核屬擴張應受判決事項之聲
    明，依首揭規定，應予准許。
貳、實體部分
一、被上訴人主張：
(一)上訴人於95年3月14日以拍賣為原因取得坐落臺北縣○○鄉（
    以下同縣、鄉，省略）○○段○○○○段000地號（重測後為新北
    市○○區〈以下同市、區，省略〉○○段000地號）土地，暨同段0
    000建號（重測後為○○段000建號）門牌號碼○○路000巷00號
    底一層之一、之二、之三、之四、之五建物（下稱B1建物）
    ，及同段0000建號地下二層建物，並○○段○○○○段000000地號
    （重測後為○○段000地號，下稱000地號）土地之所有權，同
    年4月6日辦妥所有權登記，成為伊所管理台北新境公寓大廈
    （下稱新境社區）之區分所有權人。
(二)新境社區98年12月13日區分所有權人會議決議，刪除原住戶
    規約第10條第2項，即自99年1月1日起，區分所有權人一律
    繳納管理費全額，不再有原空屋7成之優惠。又101年12月9
    日區分所有權人會議決議將遲延繳納管理費之住戶，自第4
    個月起之滯納金改為按年息12%計算。據此，上訴人所有之B
    1建物面積約為208坪，於98年12月以前，每月應繳納管理費
    7,280元；自99年1月起，每月應繳納管理費1萬0,400元。上
    訴人積欠新境社區自95年3月起至108年9月止共計163期之管
    理費合計155萬1,680元，迄未繳納；伊在原審再以民事言詞
    辯論意旨狀繕本通知上訴人應於7日內清償管理費，上訴人
    於108年10月21日收受後迄未清償，伊得依公寓大廈管理條
    例（下稱公寓大廈條例）第21條規定，及新境社區住戶規約
    、區分所有權人會議決議之法律關係請求上訴人給付。
(三)新境社區住戶規約第10條第1項僅係排除公共設施（下稱公
    設）面積不列入計算管理費，新北市新莊地政事務所複丈日
    期108年5月10日之土地複丈成果圖（下稱附圖）暫編地號00
    0⑵所示之天井面積33.85平方公尺、暫編地號000⑷所示之室
    外通道面積100.5平方公尺、暫編地號000⑸所示之天井面積4
    2.63平方公尺，均係上訴人之專有部分，未經區分所有權人
    合意約定為共同使用，依公寓大廈條例第3條第3款規定，不
    屬於公設，應依住戶規約第10條第1項，以每坪50元計算管
    理費。上訴人自受法院點交B1建物後，取得B1建物全區之支
    配管領力，縱未實際使用，亦不得拒絕繳納管理費。上訴人
    之前手建住建設股份有限公司（下稱建住公司）亦係依B1建
    物之權狀坪數208坪繳納管理費，上訴人繼受取得B1建物之
    所有權，應繼受其前手建住公司給付管理費之義務。伊否認
    兩造曾就上訴人應繳納之管理費與上訴人對伊請求之000地
    號土地通行償金相互抵銷達成協議，上訴人不得拒絕繳納管
    理費。
(四)關於上訴人之抵銷抗辯部分：
  ⒈伊依公寓大廈條例第38條第1項規定，雖具有訴訟上之當事人
    能力，然並非法人，不具有權利能力，非權利義務之主體，
    上訴人不得對伊為抵銷抗辯。
  ⒉關於通行土地償金部分：建住公司興建新境社區之房屋時，
    建築基地臨接之計劃道路尚未闢建，為推銷建案，該公司提
    供其所有之000地號土地作為社區出入口，供住戶無償通行
    使用，社區住戶有權無償通行。新境社區79使林字第130號
    使用執照上加註：「本建照提供之○○段○○○○段000000地號（
    即000地號），係建築基地所臨接之計劃道路未闢建前先提
    供通行使用，俟將來計劃道路完成後則廢棄做為另案建築基
    地使用」，可知上訴人所有之000地號土地經其前手建住公
    司向主管機關承諾供新境社區住戶通行作為換取核發使用執
    照之條件，上訴人嗣取得000地號土地之所有權，應繼受建
    住公司原同意新境社區住戶無償通行使用000地號土地之負
    擔。
  ⒊關於使用土地償金部分：自來水管線係建商所規劃及埋設，
    與伊無關，不符民法第786條第1項之要件，上訴人不得對伊
    為使用土地償金之抵銷。倘建商於售屋時即向消費者表示日
    後就埋設在社區出入口000地號土地下之自來水管線將另行
    收取償金，殊難想像消費者會有購屋之意願，建住公司自無
    可能欲向新境社區住戶收取埋設自來水管線之償金，上訴人
    應繼受建住公司同意埋設自來水管線之負擔，不得為抵銷。
(五)爰依公寓大廈條例第21條規定、新境社區住戶規約及區分所
    有權人會議決議之法律關係，求為命上訴人給付86萬2,507
    元，及其中9,707元，自原判決附表三編號81所示利息起算
    日起至清償日止，按同編號所示利率計付利息；其中85萬2,
    800元，自同附表編號82（原判決誤載為81）至163所示各期
    金額自各期利息起算日起至清償日止，各按同起訖編號所示
    利率計付利息（上訴人提起上訴。被上訴人就逾上開範圍其
    敗訴部分，未聲明不服，因未繫屬，不再贅述）。答辯聲明
    ：上訴駁回。擴張聲明：上訴人應給付被上訴人29萬1,200
    元，及自108年10月起至111年1月止，每月1萬0,400元按附
    表乙編號84至111所示各期利息起算日起至清償日止之利息
    （見本院卷401、435、436頁）。
二、上訴人則以：
(一)伊前於95年7月9日發函予被上訴人提案表示願意提供B1建物
    之部分空間供社區公共活動使用，其他部分空間供伊作為住
    家使用（下稱提案1），及新境社區住戶出入000地號土地之
    使用租金，與伊應繳之管理費抵銷，免除伊繳納管理費之方
    案（下稱提案2）；被上訴人僅就提案1表示有部分住戶仍有
    意見，但並未對提案2有反對或不同意見，伊遂未對新境社
    區請求給付000地號土地之使用償金，被上訴人亦未曾向伊
    催繳自95年4月6日起之管理費。嗣新境社區103年12月13日
    區分所有權人會議就提案1進行討論，表決結果獲得出席人
    數過半數住戶之同意（58人出席，35人同意），僅決議要求
    伊就B1建物空間使用提出詳細計畫書，及A棟住戶保留反對
    權利，雖尚未就B1建物使用空間達成共識，但並未否決提案
    2，應認兩造間就提案2，已獲得此次區分所有權人會議出席
    人數過半數住戶之同意達成協議。新境社區104年10月3日臨
    時區分所有權人會議及同年12月12日區分所有權人會議，仍
    僅就提案1進行討論，並未再就提案2進行討論，足見兩造已
    就提案2達成共識，且行之多年，新境社區既仍繼續使用伊
    所有之000地號土地通行，則不得再向伊請求繳納管理費。
(二)縱認兩造間未就免除伊繳納管理費達成協議，惟新境社區尚
    應給付伊000地號土地之通行償金、不當得利及使用償金，
    伊得為抵銷：
  ⒈通行土地償金及不當得利部分：新境社區本應通行計畫道路
    對外聯絡，建商為取得使用執照而提供非屬計畫道路之其私
    人所有000地號土地暫供通行，新境社區使用執照並未有無
    償通行之記載，足見除000地號土地外，新境社區並無適宜
    之對外聯絡道路，有民法第787條袋地通行權之適用。伊係
    經由法院拍賣取得000地號土地，得依民法第787條第2項規
    定，請求被上訴人給付通行土地償金，並得與被上訴人對伊
    請求之管理費為抵銷。縱認000地號土地原所有權人建住公
    司出售房屋予新境社區住戶初始，就000地號土地與承購人
    間有無償使用之約定，然無永久無償使用之合意，伊得請求
    被上訴人返還通行使用該土地之不當得利。另新境社區住戶
    之通行權應類似於通行地役權，僅未辦理地役權之設定登記
    ，000地號土地之價值已非當年可比，地價稅已調高數倍，
    伊取得000地號土地所有權無法使用，反而還需負擔高額地
    價稅，新境社區住戶如能永久無償使用000地號土地，顯失
    公平，伊得類推適用民法第859條之2準用第835之1第2項規
    定，請求被上訴人自101年11月起至111年1月每月按000地號
    土地申報地價年息10%給付通行土地償金（計算式如原判決
    附表四及本院卷293、569-571、577-580頁附表），並得與
    被上訴人對伊請求之管理費為抵銷。
  ⒉使用土地償金部分：000地號土地下自95年4月起埋有新境社
    區之自來水輸送管線，該社區79使林字第130號使用執照及
    新北市政府工務局會勘紀錄表，均無記載000地號土地應供
    新境社區無償埋設自來水輸送管線，依民法第786條第1項規
    定，被上訴人應給付伊相當於租金之使用土地償金，並得與
    被上訴人對伊請求之管理費為抵銷。
　⒊被上訴人固無實體法上之權利能力，但倘基於住戶規約或區
    分所有權人會議決議所為職務之執行致他人受有損害，而應
    由區分所有權人負賠償責任時，為確定私權並實現私權，亦
    得以管理委員會為對造而為抵銷。新境社區之區分所有權人
    會議自95年7月9日起決議通行伊所有之000地號土地，並認
    伊應繳納管理費，然通行000地號土地卻無需支付代價，被
    上訴人基於此項決議執行職務，住戶受有通行及使用土地償
    金之利益，伊得對被上訴人為抵銷。
(三)伊自95年4月6日取得B1建物所有權起均無法正常合理使用，
    被上訴人不得依住戶規約第10條第1項，請求伊給付管理費
    ：
    依新境社區住戶規約第14條第1項規定，區分所有權人須依
    使用執照所載用途為之；80使林字第33號使用執照竣工平面
    圖載明B1建物為社區中心及採光井，伊無法作為專有使用，
    且B1建物登記主要用途為社區中心，並無得作為私人空間使
    用之實際坪數，被上訴人不得請求伊按權狀坪數繳納管理費
    ，或應以7折計算。縱認附圖暫編地號000(1)、000(3)屬室
    內，得認定為公寓大廈條例第3條第3款所稱之專有部分，伊
    應繳納之管理費亦應只限於此部分；至暫編地號000(2)、00
    0(4)、000(5)為採光井、室外走廊通道，不具有使用之獨立
    性，應屬公設，依住戶規約第10條第1項第1款不得收取管理
    費。暫編地號000(1)面積365.36平方公尺，000(3)面積146.
    88平方公尺合計為512.24平方公尺（365.36＋146.88＝512.24
    ），約為154.95坪，依管理費每坪50元計算，伊每月應繳之
    管理費為7,748元，非被上訴人主張或原判決認定之10,400
    元等語，資為抗辯。上訴聲明：㈠原判決不利於上訴人部分
    廢棄。㈡上開廢棄部分，被上訴人在第一審之訴及假執行之
    聲請均駁回。答辯聲明：被上訴人擴張之訴駁回。
三、兩造不爭執事項：
(一)被上訴人係依公寓大廈條例成立之管理委員會，並經新北市
    政府同意備查，新境社區於86年12月13日經區分所有權人會
    議修訂通過住戶規約；98年12月13日區分所有權人會議刪除
    住戶規約第10條第2項，不再有空屋繳交管理費7成之優惠；
    101年12月9日區分所有權人會議修改住戶規約，將遲延繳納
    管理費住戶自第4個月起之滯納金改為按年息12%計算。
(二)上訴人為B1建物之所有權人，迄未繳納如原判決附表三所示
    各期管理費用。
(三)000地號土地為新境社區住戶通行使用，地下埋設自來水管
    線。
(四)前開事實，有公寓大廈管理組織報備證明、新境社區住戶規
    約及98年度、101年度區分所有權人住戶大會會議紀錄及會
    議紀錄節本等為證（見原審司促卷第27、34-54、56頁），
    並有原審及本院勘驗筆錄（見原審卷一第307-309、341-342
    頁、本院卷183-187頁）可參。
四、本件兩造之爭執如下：(一)被上訴人請求上訴人給付管理費
    ，有無理由？如可請求，金額為多少？(二)上訴人抗辯新境
    社區通行使用伊所有之000地號土地應給付償金或不當得利
    ，其以之與被上訴人請求伊給付之管理費為抵銷，有無理由
    ？分述如下。
五、關於被上訴人請求上訴人給付管理費部分：
(一)按區分所有權人或住戶積欠應繳納之公共基金或應分擔或其
    他應負擔之費用已逾二期或達相當金額，經定相當期間催告
    仍不給付者，管理負責人或管理委員會得訴請法院命其給付
    應繳之金額及遲延利息，公寓大廈條例第21條定有明文。經
    查被上訴人主張其係依公寓大廈條例成立之管理委員會，並
    經新北市政府同意備查，新境社區於86年12月13日經區分所
    有權人會議修訂通過住戶規約；98年12月13日區分所有權人
    會議刪除住戶規約第10條第2項，不再有空屋管理費7成之優
    惠；101年12月9日區分所有權人會議修改住戶規約，將遲延
    繳納管理費住戶自第4個月起之滯納金改為按年息12%計算；
    上訴人為B1建物之所有權人，其迄未繳納如原判決附表三所
    示各期管理費（按該附表編號1至80及編號81有關101年11月
    2日〈含該日〉以前之管理費，業經原審判決駁回被上訴人之
    請求確定在案）等情，業據其提出公寓大廈管理組織報備證
    明、住戶規約及98年度、101年度區分所有權人住戶大會會
    議紀錄及會議紀錄節本等為證（見原審司促卷27、34-54、5
    6頁），為上訴人所不爭執，被上訴人所為主張堪以採信，
    其請求上訴人給付積欠之管理費，核無不合。惟上訴人辯稱
    伊所有之B1建物主要用途為社區中心，不應比照一般住家收
    取管理費，而應以7折計算；伊應繳納之管理費應只限於附
    圖暫編地號000(1)、000(3)屬室內之專有部分；暫編地號00
    0(2)、000(4)、000(5)為採光井、室外走廊通道，應屬公設
    ，依住戶規約第10條第1項第1款不得收取管理費，伊每月應
    繳之管理費應為7,748元等語。
(二)經查上訴人自認新境社區98年度區分所有權人會議決議刪除
    住戶規約第10條第2項有關空屋繳納管理費7成之規定（見本
    院卷476頁），雖其辯稱上開決議未考量伊所有B1建物因無
    自來水管線，不得作為住家使用之狀況，所為修訂住戶規約
    不符公平及誠信原則，亦屬權利濫用，被上訴人不得依上開
    決議請求伊繳納全額管理費云云；惟上訴人並未提起確認上
    開決議無效之訴，其此部分抗辯為不足取。
(三)次查有關上訴人抗辯其應繳納之管理費應只限於附圖暫編地
    號000(1)、000(3)屬室內之專有部分；暫編地號000(2)、00
    0(4)、000(5)為採光井、室外走廊通道，應屬公設，依住戶
    規約第10條第1項第1款不得收取管理費部分，雖為被上訴人
    所否認；惟經本院赴現場勘驗上訴人所有B1建物結果，僅附
    圖暫編地號000(1)、000(3)為室內空間；暫編地號000(2)、
    000(5)則為採光井，暫編地號000(4)為室外1樓通往地下1樓
    之通道，有勘驗筆錄可稽（見本院卷183-187頁），並有B1
    建物之使用執照竣工平面圖可參（見本院卷246-1頁）。又
    上訴人所有B1建物建築完成日期為80年4月1日，使用執照為
    80使林字第33號，登記之主要用途為社區中心，前所有權人
    建住公司係於80年7月25日辦理所有權第一次登記，有建物
    登記謄本可憑（見原審卷一第323頁、本院卷523-525、537
    頁）；而公寓大廈條例係於84年6月28日公布施行，現為上
    訴人所有之B1建物於公寓大廈條例公布施行前既已建築完成
    及辦理所有權第一次登記，有關該B1建物之所有權登記事項
    涉及公寓大廈條例之規定者應無該條例之適用。準此，公寓
    大廈條例公布施行時，第3條第3款規定「專有部分：指公寓
    大廈之全部或一部分，具有使用上之獨立性，且為區分所有
    之標的者。」（按現行規定為「專有部分：指公寓大廈之一
    部分，具有使用上之獨立性，且為區分所有之標的者。」）
    ，第4款規定「共用部分：指公寓大廈專有部分以外之其他
    部分及不屬專有之附屬建築物，而供共同使用者。」（現行
    規定同），及第6款規定「約定共用部分：指公寓大廈專有
    部分經約定供共同使用者。」（現行規定同）；與上開規定
    有關而定義之專有部分、共用部分及約定共用部分，於現為
    上訴人所有之B1建物應不適用。基此，依前述本院赴現場勘
    驗結果，上訴人所有之B1建物，僅附圖暫編地號000(1)、00
    0(3)為室內空間，而得為專有；至暫編地號000(2)、000(5)
    則為採光井，暫編地號000(4)為室外1樓通往地下1樓之通道
    ；按採光井主要功用在於房屋之採光及通風，觀諸上訴人所
    有B1建物所在建物之構造為15層樓房，有前述建物登記謄本
    可稽，足見暫編地號000(2)、000(5)之採光井，顯為該15層
    樓房之採光及通風所必需，應屬公設，此不因新境社區住戶
    可否自由進出上開採光井所在之地面而異，被上訴人不得以
    不得自由進出上開採光井所在之地面為由否認上開採光井為
    公設；另暫編地號000(4)為室外1樓通往地下1樓之通道，為
    開放空間，與新境社區各住戶區分所有之建物均有對外之通
    道相同，應認係公設，被上訴人以暫編地號000(4)之通道僅
    通往上訴人所有B1建物為由，否認暫編地號000(4)之通道為
    公設，顯不足取。新北市政府工務局108年12月3日新北工寓
    字第0000000000號函依公寓大廈條例第3條規定，而認B1建
    物之性質為專有部分（見原審卷二第99-100頁），亦不可採
    。上訴人抗辯其應繳納之管理費應只限於附圖暫編地號000(
    1)、000(3)之室內專有部分，堪認為有理。
(四)據上，附圖暫編地號000(1)面積為365.36平方公尺，暫編地
    號000(3)面積為146.88平方公尺，合計512.24平方公尺（36
    5.36+146.88=512.24)，折合154.9526坪，依管理費每坪50
    元計算（見新境社區住戶規約，原審司促卷31-56頁），上
    訴人每月應繳納之管理費為7,748元（50×154.9526=7,747.6
    3，元以下4捨5入，下同）。被上訴人請求上訴人給付95年3
    月起至101年11月2日之管理費，因上訴人為時效抗辯拒絕給
    付，原審已判決駁回此部分被上訴人之請求確定；從而被上
    訴人得請求上訴人給付之管理費，應自101年11月3日起按月
    以7,748元計算如附表乙所示，其中101年11月管理費（即原
    判決附表三編號81）之利息起算日應為102年2月3日（為兩
    造所不爭執，見本院卷585頁）；被上訴人超過上開金額請
    求上訴人給付管理費，應屬無據，不應准許。
六、關於上訴人抗辯其得請求被上訴人給付伊有關新境社區住戶
    使用伊所有000地號土地之償金或不當得利，並得以之與被
    上訴人請求伊給付之管理費為抵銷；上訴人所得請求之償金
    或不當得利部分：
(一)按依公寓大廈條例第3條第9款規定，管理委員會係由區分所
    有權人選任住戶若干人為管理委員所設立之組織，旨在執行
    「區分所有權人會議決議事項」及「公寓大廈管理維護事務
    」，於完成社團法人登記前，僅屬非法人團體，固無實體法
    上完全之權利能力。然民事訴訟法第40條第3項及公寓大廈
    條例第38條第1項規定既均明文承認管理委員會具有成為訴
    訟上當事人之資格，得以其名義起訴或被訴，就與其執行職
    務相關之民事紛爭享有訴訟實施權。解釋上，管理委員會基
    於規約約定或區分所有權人會議決議所為職務之執行致他人
    於損害，而應由區分所有權人負賠償責任時，其本身雖非行
    為責任之權利義務歸屬主體，然為執行其組織之任務，其得
    以其名義為區分所有權人全體處理相關事務，包括權利義務
    之協商、和解或承認等，始符法意（最高法院98年度台上字
    第2248號判決意旨參照）。準此，被上訴人雖非權利義務之
    歸屬主體，惟揆諸前開說明，應認上訴人得以之為對造而為
    請求。
(二)上訴人就被上訴人請求伊給付之管理費，抗辯其得請求被上
    訴人給付伊有關新境社區住戶通行使用伊所有000地號土地
    之償金或不當得利，並以之與上開管理費為抵銷等語。被上
    訴人則主張新境社區住戶有權無償通行上訴人所有之000地
    號土地，此為上訴人所否認，並抗辯新境社區住戶不得無償
    使用伊所有之000地號土地通行等語。經查上訴人所有之000
    地號土地，為新境社區住戶通行使用中，為兩造所不爭執，
    且有本院勘驗筆錄可參（見本院卷183-187頁），此部分事
    實堪以認定。
(三)經查觀諸新境社區79使林第130號使用執照記載：000地號土
    地係提供作為新境社區建築基地所鄰接之計劃道路未闢建前
    通行使用，俟將來周邊之計劃道路開闢完成後，則廢棄作為
    另案建築基地使用；及新北市政府工務局107年4月9日會勘
    紀錄表記載：當日會勘，新境社區周邊計劃道路迄今仍未開
    闢完成，依上開使用執照加註事項所載，仍應維持社區住戶
    使用等語（見原審卷一第203、205頁）；000地號土地係供
    新境社區住戶出入通行使用，應為上訴人經由法院拍賣程序
    買受該土地時所可得知，則其嗣取得000地號土地所有權，
    於上開使用執照所載新境社區周邊計劃道路開闢完成前，仍
    應使該土地維持為新境社區住戶可通行使用。雖000地號土
    地經前所有權人建住公司無償提供該土地予新境社區住戶通
    行使用，然此係建商向主管機關承諾供社區住戶通行，作為
    換取核發使用執照之條件，此亦為被上訴人所陳明（見本院
    卷349頁）；則縱可認係建商與房屋承購戶間就000地號土地
    成立使用借貸契約，然此係債之契約，效力僅及於建商與房
    屋承購戶間，非可認建商之後手即上訴人取得000地號土地
    所有權後，應繼受建商無償提供000地號土地予新境社區住
    戶通行使用之義務。
(四)按無法律上之原因而受利益，致他人受損害者，應返還其利
    益，民法第179條前段定有明文。又無權占有他人土地，可
    能獲得相當於租金之利益為社會通常之觀念（最高法院61年
    台上字第1695號、94年度台上字第1094號裁判意旨參照）。
    新境社區住戶雖因前述主管機關核發使用執照之行政上便宜
    措施而得通行使用000地號土地，惟此係該行政上措施之反
    射利益，非可認新境社區住戶與上訴人間成立民事上之契約
    關係。本件難認新境社區住戶有權無償通行使用上訴人所有
    之000地號土地，則上訴人依不當得利法則請求被上訴人返
    還不當得利，應屬有據。上訴人請求被上訴人返還不當得利
    ，既應准許，其另依袋地通行權、類推適用不動產役權之法
    律關係，請求被上訴人給付土地償金，即不再審酌，附此說
    明。
(五)次按土地所有人非通過他人之土地，不能設置電線、水管、
    瓦斯管或其他管線，或雖能設置而需費過鉅者，得通過他人
    土地之上下而設置之；但應擇其損害最少之處所及方法為之
    ，並應支付償金，民法第786條第1項定有明文。　　
(六)經查上訴人主張其所有之000地號土地下埋設自來水管線供
    新境社區住戶使用一節，為被上訴人所不爭執，上訴人上開
    主張堪以採信。上訴人請求被上訴人給付此部分償金，雖被
    上訴人抗辯000地號土地下埋設自來水管線為建商所規劃及
    埋設，連同建物一併出售，建商與購屋人或住戶間當無存有
    須支付使用土地償金之約定云云。惟查建商提供000地號土
    地下埋設自來水管線，供新境社區住戶使用，乃建商與購屋
    人或住戶間之債之契約關係，效力僅於上開人之間存在，00
    0地號土地嗣為上訴人取得所有權，雖上訴人就000地號土地
    仍應提供新境社區在地下埋設自來水管線，以符合民法第14
    8條第1項：「權利之行使，不得違反公共利益，或以損害他
    人為主要目的。」規定之意旨，惟上訴人並無繼受前所有權
    人即建商建住公司無償提供埋設自來水管線之義務，從而上
    訴人依民法第786條第1項規定，請求被上訴人給付償金，應
    屬有據。
(七)綜觀新境社區出入口位在上訴人所有之000地號土地（為兩
    造所不爭執，並有本院勘驗筆錄可參），新境社區住戶通行
    使用000地號土地，可便利通行，並可獲得相當於租金之利
    益，暨同社區住戶使用上訴人所有之000地號土地下埋設自
    來水管線，可獲得民生生活之便利，應支付償金等情狀，上
    訴人請求被上訴人給付上開相當於租金之利益及償金，以按
    000地號土地申報地價年息6%計算為相當。經查000土地面積
    為122.41平方公尺，99年起至110年每平方公尺之公告地價
    為8,900元，111年每平方公尺之公告地價為9,700元（見本
    院卷587頁）；土地所有權人未申報地價，以公告地價百分
    之80為其申報地價（參平均地權條例第16條規定）；從而00
    0地號土地上開期間每平方公尺之申報地價，分別為7,120元
    （8,900×80%=7,120）、7,760元（9,700×80%=7,760）；上
    訴人得請求被上訴人給付111年以前之利益及償金，每月為4
    ,358元（計算式：7,120×122.41×6%÷12=4,357.79），111年
    1月為4,750元（計算式：7,760×122.41×6%÷12＝4,749.50）
    ，即如附表丙所示。上訴人超過上開金額之抵銷，不應准許
    。
七、關於上訴人為抵銷抗辯後，被上訴人得請求上訴人給付之金
    額部分：　
(一)按二人互負債務，而其給付種類相同，並均屆清償期者，各
    得以其債務，與他方之債務，互為抵銷，民法第334條前段
    定有明文。又依民法第342條規定，第321條至第323條之規
    定，於抵銷準用之。再，對於一人負擔數宗債務而其給付之
    種類相同者，如清償人所提出之給付，不足清償全部債額時
    ，由清償人於清償時，指定其應抵充之債務，民法第321條
    定有明文。　　
(二)經查被上訴人得請求上訴人給付之管理費如附表乙所示，上
    訴人得為抵銷抗辯之金額如附表丙所示，經上訴人指定為逐
    月抵銷，並陳明按月抵銷後，仍應給付不足之管理費，無抵
    充費用、利息、本金之問題等語（見本院卷584-585、577-5
    80頁）；經依上訴人之指定為逐月抵銷後，上訴人應給付被
    上訴人之金額及各期遲延繳納管理費之利率、利息起算日如
    附表甲所示。被上訴人超過附表甲請求上訴人給付之金額，
    核屬無據，不應准許。
八、綜上所述，被上訴人依公寓大廈條例第21條規定、新境社區
    住戶規約及區分所有權人會議決議，請求上訴人給付37萬5,
    381元，及自附表甲各編號所示利息起算日起至清償日止，
    按同附表各編號所示利率計算之利息，為有理由，應予准許
    ；超過上開金額之請求，為無理由，不應准許。原審就被上
    訴人上開請求不應准許部分，超過附表甲編號1至83合計28
    萬0,853元及自上開編號所示利息起算日，各按同編號所示
    利率計付利息部分，為上訴人敗訴之判決及為假執行之宣告
    ，尚有未洽；上訴意旨指摘原判決此部分不當，求予廢棄改
    判，為有理由；就被上訴人上開請求應准許28萬0,853元及
    利息部分，為上訴人敗訴之判決及為假執行之宣告，並無不
    合；上訴意旨指摘原判決此部分不當，求予廢棄改判，為無
    理由。又被上訴人擴張之訴請求上訴人給付附表甲編號84至
    111所示合計9萬4,528元及自上開編號所示利息起算日起，
    各按同編號所示利率計付利息部分，為有理由，應予准許；
    超過上開金額之請求，為無理由，不應准許。
九、本件事證已臻明確，兩造其餘之攻擊或防禦方法及未經援用
    之證據，經本院斟酌後，認為均不足以影響本判決之結果，
    無逐一詳予論駁之必要。併此敘明。
十、據上論結，本件上訴為一部有理由，一部無理由，被上訴人
    擴張之訴為一部有理由，一部無理由，依民事訴訟法第450
    條、第449條第1項、第79條，判決如主文。
中　　華　　民　　國　　111 　年　　6 　　月　　7 　　日
                  民事第二十庭  
                        審判長法  官  周祖民
                              法  官  馬傲霜
                              法  官  鄭威莉
正本係照原本作成。
不得上訴。
中　　華　　民　　國　　111 　年　　6 　　月　　7 　　日
　　　　　　　　　　　　　    書記官  楊璧華
附表甲
編號 月份 金額 (新臺幣) 利率 利息起算日 1 101年11月 2,873元 年息12％ 102年2月3日 2 101年12月  3,390元 年息12％ 102年3月1日 3 102年1月  3,390元 年息12％ 102年4月1日 4 102年2月  3,390元 年息12％ 102年5月1日 5 102年3月  3,390元 年息12％ 102年6月1日 6 102年4月  3,390元 年息12％ 102年7月1日 7 102年5月  3,390元 年息12％ 102年8月1日 8 102年6月 3,390元 年息12％ 102年9月1日 9 102年7月 3,390元 年息12％ 102年10月1日 10 102年8月 3,390元 年息12％ 102年11月1日 11 102年9月 3,390元 年息12％ 102年12月1日 12 102年10月 3,390元 年息12％ 103年1月1日 13 102年11月 3,390元 年息12％ 103年2月1日 14 102年12月 3,390元 年息12％ 103年3月1日 15 103年1月 3,390元 年息12％ 103年4月1日 16 103年2月 3,390元 年息12％ 103年5月1日 17 103年3月 3,390元 年息12％ 103年6月1日 18 103年4月 3,390元 年息12％ 103年7月1日 19 103年5月 3,390元 年息12％ 103年8月1日 20 103年6月 3,390元 年息12％ 103年9月1日 21 103年7月 3,390元 年息12％ 103年10月1日 22 103年8月 3,390元 年息12％ 103年11月1日 23 103年9月 3,390元 年息12％ 103年12月1日 24 103年10月 3,390元 年息12％ 104年1月1日 25 103年11月 3,390元 年息12％ 104年2月1日 26 103年12月 3,390元 年息12％ 104年3月1日 27 104年1月 3,390元 年息12％ 104年4月1日 28 104年2月 3,390元 年息12％ 104年5月1日 29 104年3月 3,390元 年息12％ 104年6月1日 30 104年4月 3,390元 年息12％ 104年7月1日 31 104年5月 3,390元 年息12％ 104年8月1日 32 104年6月 3,390元 年息12％ 104年9月1日 33 104年7月 3,390元 年息12％ 104年10月1日 34 104年8月 3,390元 年息12％ 104年11月1日 35 104年9月 3,390元 年息12％ 104年12月1日 36 104年10月 3,390元 年息12％ 105年1月1日 37 104年11月 3,390元 年息12％ 105年2月1日 38 104年12月 3,390元 年息12％ 105年3月1日 39 105年1月 3,390元 年息12％ 105年4月1日 40 105年2月 3,390元 年息12％ 105年5月1日 41 105年3月 3,390元 年息12％ 105年6月1日 42 105年4月 3,390元 年息12％ 105年7月1日 43 105年5月 3,390元 年息12％ 105年8月1日 44 105年6月 3,390元 年息12％ 105年9月1日 45 105年7月 3,390元 年息12％ 105年10月1日 46 105年8月 3,390元 年息12％ 105年11月1日 47 105年9月 3,390元 年息12％ 105年12月1日 48 105年10月 3,390元 年息12％ 106年1月1日 49 105年11月 3,390元 年息12％ 106年2月1日 50 105年12月 3,390元 年息12％ 106年3月1日 51 106年1月 3,390元 年息12％ 106年4月1日 52 106年2月 3,390元 年息12％ 106年5月1日 53 106年3月 3,390元 年息12％ 106年6月1日 54 106年4月 3,390元 年息12％ 106年7月1日 55 106年5月 3,390元 年息12％ 106年8月1日 56 106年6月 3,390元 年息12％ 106年9月1日 57 106年7月 3,390元 年息12％ 106年10月1日 58 106年8月 3,390元 年息12％ 106年11月1日 59 106年9月 3,390元 年息12％ 106年12月1日 60 106年10月 3,390元 年息12％ 107年1月1日 61 106年11月 3,390元 年息12％ 107年2月1日 62 106年12月 3,390元 年息12％ 107年3月1日 63 107年1月 3,390元 年息12％ 107年4月1日 64 107年2月 3,390元 年息12％ 107年5月1日 65 107年3月 3,390元 年息12％ 107年6月1日 66 107年4月 3,390元 年息12％ 107年7月1日 67 107年5月 3,390元 年息12％ 107年8月1日 68 107年6月 3,390元 年息12％ 107年9月1日 69 107年7月 3,390元 年息12％ 107年10月1日 70 107年8月 3,390元 年息12％ 107年11月1日 71 107年9月 3,390元 年息12％ 107年12月1日 72 107年10月 3,390元 年息12％ 108年1月1日 73 107年11月 3,390元 年息12％ 108年2月1日 74 107年12月 3,390元 年息12％ 108年3月1日 75 108年1月 3,390元 年息12％ 108年4月1日 76 108年2月 3,390元 年息12％ 108年5月1日 77 108年3月 3,390元 年息12％ 108年6月1日 78 108年4月 3,390元 年息12％ 108年7月1日 79 108年5月 3,390元 年息12％ 108年8月1日 80 108年6月 3,390元 年息12％ 108年9月1日 81 108年7月 3,390元 年息12％ 108年10月1日 82 108年8月 3,390元 年息12％ 108年11月1日 83 108年9月 3,390元 年息12％ 108年12月1日 84 108年10月 3,390元 年息12％ 109年1月1日 85 108年11月 3,390元 年息12％ 109年2月1日 86 108年12月 3,390元 年息12％ 109年3月1日 87 109年1月 3,390元 年息12％ 109年4月1日 88 109年2月 3,390元 年息12％ 109年5月1日 89 109年3月 3,390元 年息12％ 109年6月1日 90 109年4月 3,390元 年息12％ 109年7月1日 91 109年5月 3,390元 年息12％ 109年8月1日 92 109年6月 3,390元 年息12％ 109年9月1日 93 109年7月 3,390元 年息12％ 109年10月1日 94 109年8月 3,390元 年息12％ 109年11月1日 95 109年9月 3,390元 年息12％ 109年12月1日 96 109年10月 3,390元 年息12％ 110年1月1日 97 109年11月 3,390元 年息12％ 110年2月1日 98 109年12月 3,390元 年息12％ 110年3月1日 99 110年1月 3,390元 年息12％ 110年4月1日 100 110年2月 3,390元 年息12％ 110年5月1日 101 110年3月 3,390元 年息12％ 110年6月1日 102 110年4月 3,390元 年息12％ 110年7月1日 103 110年5月 3,390元 年息12％ 110年8月1日 104 110年6月 3,390元 年息12％ 110年9月1日 105 110年7月 3,390元 年息12％ 110年10月1日 106 110年8月 3,390元 年息12％ 110年11月1日 107 110年9月 3,390元 年息12％ 110年12月1日 108 110年10月 3,390元 年息12％ 111年1月1日 109 110年11月 3,390元 年息12％ 111年2月1日 110 110年12月 3,390元 年息12％ 111年3月1日 111 111年1月 2,998元 年息12％ 111年4月1日 備註：編號1至83，合計280,853元       編號84至111，合計94,528元 　　　以上合計375,381元     

附表乙：被上訴人得請求上訴人給付之管理費
編號 欠繳管理費月份 金額(新臺幣) 利率 利息起算日 1 101年11月 7,231元 年息12% 102年2月3日 2 101年12月 7,748元 年息12% 102年3月1日 3 102年1月 7,748元 年息12% 102年4月1日 4 102年2月 7,748元 年息12% 102年5月1日 5 102年3月 7,748元 年息12% 102年6月1日 6 102年4月 7,748元 年息12% 102年7月1日 7 102年5月 7,748元 年息12% 102年8月1日 8 102年6月 7,748元 年息12% 102年9月1日 9 102年7月 7,748元 年息12% 102年10月1日 10 102年8月 7,748元 年息12% 102年11月1日 11 102年9月 7,748元 年息12% 102年12月1日 12 102年10月 7,748元 年息12% 103年1月1日 13 102年11月 7,748元 年息12% 103年2月1日 14 102年12月 7,748元 年息12% 103年3月1日 15 103年1月 7,748元 年息12% 103年4月1日 16 103年2月 7,748元 年息12% 103年5月1日 17 103年3月 7,748元 年息12% 103年6月1日 18 103年4月 7,748元 年息12% 103年7月1日 19 103年5月 7,748元 年息12% 103年8月1日 20 103年6月 7,748元 年息12% 103年9月1日 21 103年7月 7,748元 年息12% 103年10月1日 22 103年8月 7,748元 年息12% 103年11月1日 23 103年9月 7,748元 年息12% 103年12月1日 24 103年10月 7,748元 年息12% 104年1月1日 25 103年11月 7,748元 年息12% 104年2月1日 26 103年12月 7,748元 年息12% 104年3月1日 27 104年1月 7,748元 年息12% 104年4月1日 28 104年2月 7,748元 年息12% 104年5月1日 29 104年3月 7,748元 年息12% 104年6月1日 30 104年4月 7,748元 年息12% 104年7月1日 31 104年5月 7,748元 年息12% 104年8月1日 32 104年6月 7,748元 年息12% 104年9月1日 33 104年7月 7,748元 年息12% 104年10月1日 34 104年8月 7,748元 年息12% 104年11月1日 35 104年9月 7,748元 年息12% 104年12月1日 36 104年10月 7,748元 年息12% 105年1月1日 37 104年11月 7,748元 年息12% 105年2月1日 38 104年12月 7,748元 年息12% 105年3月1日 39 105年1月 7,748元 年息12% 105年4月1日 40 105年2月 7,748元 年息12% 105年5月1日 41 105年3月 7,748元 年息12% 105年6月1日 42 105年4月 7,748元 年息12% 105年7月1日 43 105年5月 7,748元 年息12% 105年8月1日 44 105年6月 7,748元 年息12% 105年9月1日 45 105年7月 7,748元 年息12% 105年10月1日 46 105年8月 7,748元 年息12% 105年11月1日 47 105年9月 7,748元 年息12% 105年12月1日 48 105年10月 7,748元 年息12% 106年1月1日 49 105年11月 7,748元 年息12% 106年2月1日 50 105年12月 7,748元 年息12% 106年3月1日 51 106年1月 7,748元 年息12% 106年4月1日 52 106年2月 7,748元 年息12% 106年5月1日 53 106年3月 7,748元 年息12% 106年6月1日 54 106年4月 7,748元 年息12% 106年7月1日 55 106年5月 7,748元 年息12% 106年8月1日 56 106年6月 7,748元 年息12% 106年9月1日 57 106年7月 7,748元 年息12% 106年10月1日 58 106年8月 7,748元 年息12% 106年11月1日 59 106年9月 7,748元 年息12% 106年12月1日 60 106年10月 7,748元 年息12% 107年1月1日 61 106年11月 7,748元 年息12% 107年2月1日 62 106年12月 7,748元 年息12% 107年3月1日 63 107年1月 7,748元 年息12% 107年4月1日 64 107年2月 7,748元 年息12% 107年5月1日 65 107年3月 7,748元 年息12% 107年6月1日 66 107年4月 7,748元 年息12% 107年7月1日 67 107年5月 7,748元 年息12% 107年8月1日 68 107年6月 7,748元 年息12% 107年9月1日 69 107年7月 7,748元 年息12% 107年10月1日 70 107年8月 7,748元 年息12% 107年11月1日 71 107年9月 7,748元 年息12% 107年12月1日 72 107年10月 7,748元 年息12% 108年1月1日 73 107年11月 7,748元 年息12% 108年2月1日 74 107年12月 7,748元 年息12% 108年3月1日 75 108年1月 7,748元 年息12% 108年4月1日 76 108年2月 7,748元 年息12% 108年5月1日 77 108年3月 7,748元 年息12% 108年6月1日 78 108年4月 7,748元 年息12% 108年7月1日 79 108年5月 7,748元 年息12% 108年8月1日 80 108年6月 7,748元 年息12% 108年9月1日 81 108年7月 7,748元 年息12% 108年10月1日 82 108年8月 7,748元 年息12% 108年11月1日 83 108年9月 7,748元 年息12% 108年12月1日  84    108年10月 7,748元  年息12%  109年1月1日  85    108年11月 7,748元  年息12%  109年2月1日  86    108年12月 7,748元  年息12%  109年3月1日  87    109年1月 7,748元  年息12%  109年4月1日  88    109年2月 7,748元  年息12%  109年5月1日  89    109年3月 7,748元  年息12%  109年6月1日  90    109年4月 7,748元  年息12%  109年7月1日  91    109年5月 7,748元  年息12%  109年8月1日  92    109年6月 7,748元  年息12%  109年9月1日  93    109年7月 7,748元  年息12% 109年10月1日  94    109年8月 7,748元  年息12% 109年11月1日  95    109年9月 7,748元  年息12% 109年12月1日  96    109年10月 7,748元  年息12%  110年1月1日  97    109年11月 7,748元  年息12%  110年2月1日  98    109年12月 7,748元  年息12%  110年3月1日  99    110年1月 7,748元  年息12%  110年4月1日 100    110年2月 7,748元  年息12%  110年5月1日 101    110年3月 7,748元  年息12%  110年6月1日 102    110年4月 7,748元  年息12%  110年7月1日 103    110年5月 7,748元  年息12%  110年8月1日 104    110年6月 7,748元  年息12%  110年9月1日 105    110年7月 7,748元  年息12% 110年10月1日 106    110年8月 7,748元  年息12% 110年12月1日 107    110年9月 7,748元  年息12% 111年1月1日 108    110年10月 7,748元  年息12% 111年2月1日 109    110年11月 7,748元  年息12% 111年2月2日 110    110年12月 7,748元  年息12% 111年3月1日 111    111年1月 7,748元  年息12% 111年4月1日                 總計：860,028元     備註： 101年11月之管理費應自101年11月3日起算，故為7,231元。 （計算式：7748×28/30＝7,231.46）     

附表丙：上訴人得為抵銷抗辯之金額
新境社區住戶使用938地號土地之期間 每月得為抵銷之金額 （新臺幣） 101年11月至110年12月 4,358元 111年1月 4,750元